臺灣高等法院民事判決　　　　　　　　　 96年度上字第221號
上　訴　人　甲○○
　　　　　　庚○○
　　　　　　辛○○
　　　　　　丁○○
　　　　　　己○○
　　　　　　癸○○
　　　　　　壬○○
共　　　同
訴訟代理人　蔡文燦律師
上　訴　人　戊○○
　　　　　　子○○（原名楊大慶）
上　一　人
法定代理人　丙○○
被 上訴 人　乙○○
訴訟代理人　邱鎮北律師
複 代理 人　莊守禮律師
上列當事人間請求返還不當得利事件，上訴人等9人對於中華民
國95年12月29日臺灣桃園地方法院94年度訴字第1236號第一審判
決提起上訴，本院於中華民國96年8月14日言詞辯論終結，判決
如下：
    主  文
原判決關於命上訴人連帶給付超過新台幣佰肆拾玖萬肆仟捌佰
伍拾捌元本息部分，及該部分假執行之宣告，暨訴訟費用之裁判
均廢棄。
上開廢棄部分，被上訴人在第一審之訴及其假執行之聲請均駁回
。
其餘上訴駁回。
第一、二審訴訟費用（確定部分除外）由上訴人連帶負擔百分之
九十八，餘由被上訴人負擔。
    事實及理由
壹、程序方面：
一、按「民法第275條規定連帶債務人中之一人受確定判決，而
    其判決非基於該債務人之個人關係者，為他債務人之利益亦
    生效力，故債權人以各連帶債務人為共同被告提起給付之訴
    ，被告一人提出非基於其個人關係之抗辯有理由者，對於被
    告各人即屬必須合一確定，自應適用民事訴訟法第56條第1
    項之規定。」（最高法院33年上字第4810號判例參照）。原
    審依被上訴人之請求判決命上訴人戊○○、子○○與上訴人
    甲○○、丁○○、己○○、庚○○、辛○○、癸○○、壬○
    ○（下稱甲○○等7人）應連帶賠償被上訴人新台幣（下同
    ）352萬1755元及法定遲延利息，雖僅由上訴人甲○○等7人
    提起上訴，惟其等非基於個人關係之抗辯而聲明上訴，揆諸
    前開說明，上訴效力自應及於戊○○、子○○（原名楊大慶
    ），爰並列戊○○、子○○為上訴人。
二、上訴人戊○○、子○○經合法通知，未於言詞辯論期日到場
    ，核無民事訴訟法第386條所列各款之情形，爰依被上訴人
    之聲請，准其一造辯論而為判決。
貳、實體方面：
一、被上訴人起訴主張：
  (一)伊與上訴人等人之被繼承人楊世凱及第三人許炳集合夥（下
    稱三名合夥人）共同投資興建房屋販賣，伊等三人合夥共同
    投資之情形詳如附表所示（下稱系爭合夥關係），各該工地
    興建完成後之人事、管銷費用、維修費用、保固費用，自應
    由全體投資人按投資比例分擔。
  (二)原證14轉帳傳票（下稱系爭轉帳傳票）係證人莫錫峻所製作
    ，其上之金額8,804,388元（下稱系爭費用）為伊先代墊，
    證人許炳集已就其應負擔10﹪之88萬元給付予伊，依系爭合
    夥關係楊世凱應負擔40﹪部分，上訴人等人迄未給付予伊。
    楊世凱生前即已知悉關於房屋保固委請許炳集處理，行政人
    事管銷部分則委請莫錫峻處理，且上訴人丁○○本已積欠楊
    世凱之遺產稅，又因伊依據土地法第34條之1將共有土地賣
    出後，將楊世凱應得款項提存法院而交惡，故不願支付應負
    擔之比例。
  (三)代償黃國棟貸款相關費用部分，因伊與楊世凱、許炳集為取
    得世華商業銀行股份有限公司（下稱世華銀行）貸款，許炳
    集及楊世凱要求伊配合為黃國棟作保，而黃國棟向世華銀行
    貸款金額，亦由三名合夥人按投資比例分配完畢，嗣後黃國
    棟未完全清償，由伊代償完畢，故伊代償所支出相關費用亦
    應由三名合夥人按投資比例負擔，且銀行向保證人催繳，期
    間利息仍係照算，亦應由三名合夥人共同負擔。
  (四)會計莫錫峻係三名合夥人共同僱請幫忙記流水帳及售屋，非
    伊或北建建設有限公司（下稱北建公司）單獨僱用，薪水一
    日1,200元，並加計伙食費，自民國（下同）85年4月30日起
    至92年3月31日止，共計3,198,300元。
  (五)工程保固、管理費用、稅金等相關支出部分，系爭工地工人
    於工程保固施工後，均向伊請款，並由伊付款，故亦應按投
    資比例負擔。至於88年3月24日納稅義務人為徐雲鶯（即伊
    之妻），係因「省桃浪漫貴族」工地遭國稅局認定漏報所得
    稅，因伊所得稅係夫妻合併申報，該漏報部分本應由三名合
    夥人依投資比例負擔，但國稅局卻將「省桃浪漫貴族」出售
    房屋全部認定係伊漏報，故伊才以徐雲鶯名義補稅。因證人
    許炳集年紀已大，令其記得系爭轉帳傳票每張簽單全部內容
    ，實強人所難，上訴人僅空言指摘許炳集證述內容互核不一
    ，未具體指證，實不足採。
  (六)關於報紙、水電費、辦公事務支出等、及寄郵件、拜土地公
    、茶包、寄車、停車、文具、衛生紙、蚊香、郵資、端午節
    遠東商銀張經理、奠儀、禮品、廣告紙、禮盒、介紹費、紅
    包費、飲水機、禮物、謄本、沖洗相片等費用，本係營運所
    需之日常支出、消耗品或必要成本，況伊代墊亦係為合夥事
    業營運之延續，不違反楊世凱參與合夥之目的，應按投資比
    例負擔。
  (七)上訴人甲○○等7人於答辯狀自承就伊起訴狀事實及理由一
    、二及四之事實和原證1至8、10至13部分不爭執，依民事訴
    訟法第279條第1項規定，伊就此部分無庸舉證。
  (八)依原證12結算書，上訴人丁○○與伊約定就C2四樓各按比例
    70.69﹪及29.31﹪登記為共有，惟上訴人丁○○卻違約將C2
    四樓登記在其名下，自應將C2四樓29.31﹪所有權之部分移
    轉登記予伊。
  (九)三名合夥人基於合夥關係，將育達路、中園路及省桃等三個
    工地全部委託伊買賣，而原證8授權書上所載「北建建設有
    限公司」即指金達意不動產、「中壢市○○段351-1、351-4
    至351-8、352、353、354」指的就是證人許炳集所稱之中園
    路工地，即中園浪漫貴族，又「21世紀浪漫貴族」指的就是
    證人許炳集所稱之省桃工地，即省桃浪漫貴族等工地（下稱
    系爭三工地），上訴人辯稱伊所述與原證8記載內容不符，
    顯非屬實。
  (十)伊與上訴人丁○○結算後，為統一管理，而將系爭工地管理
    合併，83年6月25日單據即係支出維修保固縣府新貴住戶之
    用，經許炳集向北建公司請款，由伊支付。又85年4月30 日
    單據係支出敬興公司維修金達意工地費用，因作帳之用，故
    開北建公司發票予敬興公司。答辯狀、律師費、和解費用等
    ，均係與系爭工地管理及維修有關。86年11月29日之送貨單
    係為報帳節稅之用，故開列北建公司之統一編號。87年10
    月27日、87年10月31日及87年12月15日記帳費等，係因北建
    公司本由三名合夥人合夥經營，北建公司存在期間，每年仍
    須作帳報稅，本應依投資比例負擔費用。88年3月15日之代
    書費業主為徐雲鶯，係因伊幫住戶作保向銀行借款，後因住
    戶無法負擔，而由三名合夥人共同簽發支票買回該房屋，並
    登記於徐雲鶯及上訴人丁○○名下各二分之一，故應依比例
    負擔。
  (十一)綜上，系爭費用伊雖未得許炳集、楊世凱之委任，惟超出伊
    投資比例部分，伊並無義務負擔，因系爭費用形式上並無從
    分割而為區分，且伊之履行並不違反許炳集及楊世凱明示或
    可得推知之意思，伊就系爭共計8,804,388元（伊原審所提
    附件1至32金額共計8,860,410元，超過8,804,388元部分，
    伊暫不請求），依民法第176條第1項規定請求許炳集及楊世
    凱按其投資比例支付系爭費用，伊僅先就楊世凱投資比例百
    分之四十以內請求，楊世凱即應負擔共計3,521,755元（即
    8,804,388元×40﹪＝3,521,755元），伊並得向楊世凱繼承
    人即上訴人等人請求連帶給付予伊。另上訴人丁○○應將其
    所有如原判決附表一、二所示之不動產所有權百分之29.31
    部分移轉登記予伊。
  (十二)爰聲明：(1)上訴人等人應連帶給付被上訴人3,521,755元及
    自起訴狀繕本送達翌日起至清償日止，按年息百分之五計算
    之利息(2)上訴人丁○○應將其所有如原判決附表一、二所示
    之不動產所有權之百分之29.31部分移轉登記予被上訴人(3)
    願供擔保請准宣告假執行。原審為被上訴人全部勝訴之判決
    ，上訴人等人僅就判命其等連帶給付被上訴人3,521,755元
    本息部分不服，提起上訴，故原審判命上訴人丁○○應將其
    所有如原判決附表一、二所示之不動產所有權之百分之29.3
    1部分移轉登記予被上訴人部分，已告確定。被上訴人於本
    院聲明：上訴駁回。
二、上訴人甲○○等7人則以：
  (一)系爭轉帳傳票許炳集原證稱知道系爭轉帳傳票為簽單，後又
    稱不記得看過，證述內容前後不一。莫錫峻所證內容亦前後
    不一。再參酌系爭傳票內容並非簽單，又被上訴人迄未提出
    支出之資金證明等情，益證其所證內容顯非事實。且系爭轉
    帳傳票，僅被上訴人片面製作。又因：
    1.83年6月25日單據載明付款單位為北建公司。83年10月7日
      之收據，未能證明為何支出。85年4月30日既載明寄北建
      發票給敬興，足見屬北建公司事務。85年4月30日至92年3
      月31日之薪津支出、伙食費，不僅無法證明被上訴人有支
      出，更無法證明此項行為符合本人之意思。
    2.報紙支出，不僅無法由發票影本加以證明，且由原證9明
      細表所載83年3月25日至85年3月間，及87年1月至87年10
      月、89年1月至94年5月無報紙之記載。另電話費，由原證
      9之明細表所載，於83年3月25日至85年8月31日及87年4月
      至94年5 月27日均無此項記載。另答辯狀、律師費及和解
      等，皆為被上訴人為其本身所支出之費用。又86年11月29
      日之送貨單載明客戶為北建公司；87年10月27日、87年10
      月31日及87年12 月15日載明為北建記帳費。又88年3月24
      日稅捐納稅義務人為徐雲鶯，88年3月15日之代書費業主
      為徐雲鶯。且上開事項、其餘代書費、88年5月28日世華
      貸款本息、及寄郵件、拜土地公、茶包、寄車、停車、文
      具、衛生紙、蚊香、郵資、端午節遠東商銀張經理、奠儀
      、禮品、廣告紙、禮盒、介紹費、紅包費、飲水機、禮物
      、謄本、沖洗相片等費用，均難認與人事管銷、維修、保
      固有何關係，無從證明被上訴人主張屬實。
  (二)被上訴人所提「代位清償證明書」、「免除保證責任證明書
    」、89年9月20日「民事裁定」及被上訴人請求黃國棟清償
    債務事件之訴訟標的均同為250萬元，而被上訴人主張依88
    年5月28日傳票四張分別代黃國棟代償四筆利息16,952元、
    16,387元、17,517元、16,387元云云，顯非事實。又被上訴
    人代黃國棟清償250萬元，係為履行自己之保證責任，並非
    為伊等之被繼承人處理事務。且被上訴人於清償後，已對黃
    國棟起訴請求清償債務，自無權對伊請求。
  (三)莫錫峻原受僱於被上訴人，薪資亦由北建公司支付，被上訴
    人所提傳票無從證明被上訴人有該項支出，被上訴人亦未提
    出資金來源證明，自不得對伊等請求。
  (四)工程保固、管理費用、稅金部分：依被上訴人95年8月22 日
    陳報狀附件三傳票及95年9月29日附件6至23等，並不能證明
    被上訴人有該項支出，亦不能證明係為楊世凱支出。次依證
    人許炳集證述不記得是否都有看過證物14，且與證人莫錫峻
    證述內容互核不一，參酌系爭轉帳傳票並非其所證述之簽單
    等情，足證被上訴人主張顯非真實。
  (五)報紙、水電等支出部分：依被上訴人95年8月22日陳報狀附
    件四之傳票及95年9月29日附件24至32，並不能證明被上訴
    人有該項支出，亦不能證明係為楊世凱支出，證人許炳集、
    莫錫峻之證言不能證明被上訴人主張係屬實在。
  (六)系爭工地之人事、管銷費用、維修費用及保固費用部分：被
    上訴人就其代墊並未舉證以實其說，至於原證8之授權書伊
    雖不爭執，然此僅能證明不動產之買賣事宜，不能證明被上
    訴人之主張係真實。
  (七)被上訴人主張將尚未銷售完畢之房屋及維修，保固委請許炳
    集處理，行政人事管銷部分委請莫錫峻處理，因而支出之人
    事管銷、維修及保固費用共計8,804,388元部分，因被上訴
    人就此所提原證9，為其片面自製，顯難認係真實。
  (八)「省桃浪漫貴族」工地，依起訴狀及原證2所載，係坐落桃
    園市○○○段土地；又「縣府新貴」工地，依起訴狀及原證
    6、7所載，係坐落在桃園市○路段土地；「金達意」工地，
    依起訴狀及原證11所載，係坐落在平鎮市○○段347號土地
    ，均非原證8所載土地，被上訴人就系爭三工地之主張與原
    證8之記載顯有不符。
  (九)上訴人甲○○等7人於本院聲明：(一)原判決關於命伊等連帶
    給付被上訴人3,521,755元本息部分，及該部分假執行之宣
    告均廢棄。(二)上開廢棄部分，被上訴人在第一審之訴及假執
    行之聲請均駁回。
三、上訴人戊○○、子○○（原名楊大慶）未於言詞辯論期日到
    場，亦未提出準備書狀作何聲明或陳述。
四、兩造不爭執之事實：
  (一)被上訴人與楊世凱及第三人許炳集合夥共同投資興建附表所
    示房屋販賣，有合夥關係存在，系爭工地於興建完成後之人
    事、管銷、維修、保固等費用，應由全體合夥人按其投資比
    例分擔。
五、被上訴人又主張：伊為上訴人等人之被繼承人楊世凱代墊人
    事、管銷費用、維修費用、保固等費用，自得依無因管理及
    繼承之法律關係，請求上訴人等人連帶返還等語。然此為上
    訴人甲○○等7人所否認，並以前開情詞置辯。則本件所應
    審究者厥為：(一)被上訴人是否確有為上訴人等人之被繼承人
    楊世凱代墊費用？(二)上訴人等人應否按楊世凱投資比例連帶
    分擔？茲分別論述如下：
  (一)關於系爭轉帳傳票上金額是否由被上訴人代墊部分：
    1.證人許炳集於原審審理時證述: 「（請提示原證14，是否
      知道為何物？）是簽單。」、「（何人製作？）會計，證
      人莫。」、「（之前是否看過？）有，不然怎會付款。」
      、「（如何付款？）付現金。」、「（是以公司或被上訴
      人個人名義？）是被上訴人個人先代墊。」、「（被上訴
      人出多少錢？）七、八百萬元。」、「（是否有親眼看過
      被上訴人出錢代墊？）工人來領錢，都是向被上訴人領錢
      。」、「（中間有無結算過？）我想說把零星的一起湊在
      一起算，但不記得有算過幾次，算過後，楊世凱應出但不
      出，現在還是這樣。」（見原審卷二第253、254、256頁
      ），證人許炳集於原審審理中業經具結，而其亦參與兩造
      間之上開興建案之合資關係，對於被上訴人所代墊之款項
      ，亦應負分擔之責，是其當無任意擴充被上訴人之代墊額
      ，以致己身於不利之可能，其證詞當屬可採。是可知該原
      證14之簽單之金額係由被上訴人個人先代墊。
    2.依證人莫錫峻於原審證述: 「（請庭上提示證物14，是否
      為你所製作？）都是我製作。」、「（轉帳傳票支出，由
      何人支付？）工地維修要支出費用，我向被上訴人要，被
      上訴人會拿現金給我。」、「（這些帳冊資料，是哪些方
      面的支出？）工地維修、地下室管理費、我的薪資、水電
      費。」、「（他們三人都成為你的老闆時，你是否記得賣
      過幾個工地？）中壢普義段店面、中福路別墅、桃園中山
      路縣府新貴、省桃21世紀浪漫貴族一到三期、中園路21世
      紀工地、平鎮育達商職的金達意工地，其他不記得。」、
      「（是否記得上述工地的出賣人是何人？）就是起造人，
      大部分都是被上訴人為代表，或是他們三人。」、「（傳
      票上有用北建名義支出的錢，實際上是何人支出？）我記
      得都是被上訴人的。」（見原審卷二第259至261頁），證
      人莫錫峻與兩造無親屬關係，且其證述內容，僅為其自身
      參與部分，內容中肯，堪可採信。
    3.被上訴人與楊世凱、許炳集合夥共同投資興建房屋販賣，
      嗣並共同成立北建公司，由被上訴人擔任董事，為兩造所
      不爭執，復有北建公司變更登記事項卡在卷可稽（見原審
      卷一第46頁），且楊世凱委託被上訴人出售育達路、中園
      路及省桃等三個工地房屋之授權書上亦載明：「建物：北
      建建設有限公司」，此有楊世凱所書立之授權書附卷可憑
      （見原審卷一第27頁），則被上訴人對外交易以「北建公
      司」名義行之，尚難認與常情相違。上訴人甲○○等7人
      抗辯：部分單據載明付款單位為北建公司，且證人許炳集
      、莫錫峻所證內容不一，不足證明被上訴人有為三人合夥
      事務支出，更無法證明此項行為符合本人之意思，自不足
      採。
    4.由證人莫錫峻之證詞，可知原證14之簽單係由證人莫錫峻
      所製作，而原證14之單據上之支出係由被上訴人個人支付
      ，且桃園中山路縣府新貴、省桃21世紀浪漫貴族一到三期
      、中園路21世紀工地、平鎮育達商職的金達意工地係由被
      上訴人、許炳集及楊世凱三人合夥，故系爭轉帳傳票之支
      出亦應由被上訴人、許炳集及楊世凱等三人按投資比例負
      擔。
  (二)關於代償黃國棟貸款等相關費用部分：
    1.被上訴人主張：伊代償黃國棟貸款等相關費用計2,658,
      243元，業據提出轉帳傳票、「代位清償證明書」、「免
      除保證責任證明書」、收據為證（見原審卷三第9至21頁
      ）。
    2.依證人許炳集於原審證述: 「（88年5月28日是否知道被
      上訴人有為住戶黃國棟作保？）知道，被上訴人、我、楊
      世凱為了向世華銀行貸款250萬元。」、「（是何人叫被
      上訴人作保？）是我及楊世凱，因為被上訴人是公司負責
      人，一人作保即可。」、「（後來黃國棟有無還錢？）沒
      有，他公司都倒了。」、「（你如何知道此事？）世華通
      知我們黃國棟不繳錢了，應由被上訴人負擔。」、「（欠
      世華的錢是由被上訴人清償？）是的。」（見原審卷二第
      254至256頁），可知被上訴人、許炳集及楊世凱為取得世
      華銀行貸款，許炳集及楊世凱遂要求被上訴人配合世華銀
      行之要求幫黃國棟作保，而黃國棟向世華銀行貸款下來之
      金額，並由被上訴人、許炳集及楊世凱取得，嗣後黃國棟
      並未清償上開貸款而由被上訴人代償。
    3.依證人林姵君於原審證述: 「（88年是否有辦過黃國棟向
      世華商銀貸款事情？）有，是我辦的，是向世華借款。」
      、「（世華商銀有要求負責人作保，你是否知道？）我知
      道此事，一般來說，如果超過一定額度，銀行會要求公司
      負責人擔保。」、「（當時北建公司如何協調？）不清楚
      其內部協調，但被上訴人、證人許、楊世凱都知道此銀行
      要求就超過部分要擔保的事情。」、「（黃國棟後來有無
      還款？）印象中好像因為沒有還，他們有去銀行協商，我
      有去，所以我有印象…」、「（你辦貸款時，是否記得系
      爭買賣出賣人為何人？）…我記得大部分的土地有登記為
      證人許、楊世凱、被上訴人所有，各人持分不同，建物是
      公司的。」（見原審卷二第257、258頁），證人林姵君與
      兩造無親屬關係，且其證述內容，僅為其自身參與部分，
      內容中肯，堪可採信。依上揭證述可知世華銀行就超過一
      定額度貸款會要求公司負責人擔保，且被上訴人、證人許
      炳集、楊世凱均知道此銀行要求就超過部分要擔保的事情
      ，故「黃國棟當時向世華銀行貸款，而世華銀行有要求公
      司負責人作保」此事係為真實。
    4.另依證人莫錫峻於原審證述: 「（是否記得上述工地的出
      賣人是何人？）就是起造人，大部分都是被上訴人為代表
      ，或是他們三人。」（見原審卷二第260頁），可知本案
      系爭工地係由被上訴人、證人許炳集、楊世凱出資合夥興
      建，並非只有被上訴人一人，故就黃國棟向世華銀行貸款
      一事，其貸款所得由被上訴人、許炳集、楊世凱取得，而
      就黃國棟未清償上開款項而由被上訴人代償部分，自應由
      被上訴人、證人許炳集、楊世凱按投資比例負擔。上訴人
      甲○○等7人抗辯：被上訴人代黃國棟清償250萬元，係為
      履行自己之保證責任，並非為伊等之被繼承人處理事務，
      亦不足採。
    5.惟依被上訴人所提出世華銀行之代位清償證明書載明：「
      乙○○（即被上訴人）於88年1月29日……代為清償債務
      人黃國棟之借款債務，本金2,207,274元及利息243,938元
      ，違約金48,788元，合計250萬元」（見原審卷三第10頁
      ），而88年5月28日中250萬元之轉帳傳票亦載明：「貸款
      ：償還黃國棟貸款拍賣不足之250萬元」（見原審卷三第9
      頁），足見被上訴人於88年1月29日代償黃國棟之債務時
      ，已將本金、利息及違約金一併清償，並填載轉帳傳票，
      然被上訴人所提出之88年5月28日另有四張轉帳傳票分別
      記載：代繳世華貸款250萬元2至5月之利息分別為16,952
      元、16,387元、17,517元、16,387元（見原審卷三第12、
      13頁），被上訴人既已於88年1月29日代償完畢，自毋須
      再代繳爾後之利息，此部分之支出計67,243元（即16,952
      +16,387+ 17,517+16,387=67,243）顯屬不實，應予剔除
      。
  (三)關於員工即會計莫錫峻薪資部分：
    1.依證人許炳集於原審審理時證述：「（證人莫何時到職？
      ）從有北建公司就來工作。」、「（你剛才說證人莫是公
      司請的？）是由零星的工地請的。」、「（是否知道何人
      付薪水給證人莫？）被上訴人用現金付。」（見原審卷二
      第255至257頁），依上揭證人證述可知莫錫峻係由被上訴
      人、證人許炳集及楊世凱合夥之工地所僱用，在北建公司
      成立時就已經在本案系爭工地上班，其薪資係以現金方式
      由被上訴人個人支付。
    2.依證人莫錫峻於原審證述：「（當時四個工地，你任何職
      ？）當時我負責售屋。」、被上訴人聘任你為會計兼任工
      地管理，是從何時？）83年為了節省開銷，辭掉很多人，
      他們叫我幫忙記流水帳，仍然要售屋。」、「（薪水何人
      發放？）被上訴人拿現金給我…」、「（如何計算？）一
      天1200元，以每月日數為計算，加上伙食費。」、「（85
      年4月30日到92年3月31日是否仍然受僱於被上訴人？）是
      的。」、「（這些帳冊資料，是哪些方面的支出？）工地
      維修、地下室管理費、我的薪資、水電費。」、「（你是
      從何時受僱於被上訴人？）真正受僱於73年，那時楊世凱
      他們還不是股東，一直到目前仍受僱於被上訴人。」（見
      原審卷二第258至260頁），依上揭證述可知，證人莫錫峻
      於73年起即受僱於被上訴人，於被上訴人、許炳集及楊世
      凱合夥時，在83年為了節省開銷，被上訴人、許炳集及楊
      世凱要求莫錫峻幫忙記流水帳，仍然要在系爭工地售屋，
      即莫錫俊乃係為被上訴人、許炳集、楊世凱合資之工地工
      作，其自應屬係受彼等三人僱傭。而證人莫錫峻薪水計算
      以一天1,200元，以每月日數為計，並加上伙食費，從85
      年4月30日到92年3月31日之薪資共計3,198,300元，且原
      證14之轉帳傳票中已包含證人莫錫峻薪資。故關於員工即
      會計莫錫峻薪資部分，自應由被上訴人、許炳集及楊世凱
      按投資比例負擔。上訴人甲○○等7人抗辯：莫錫峻係受
      僱於被上訴人，薪資自應由被上訴人支出，亦委無足採。
  (四)關於工程保固、管理費用、稅金等相關支出部分：
    1.依證人許炳集於原審證述: 「（是否有親眼看過被上訴人
      出錢代墊？）工人來領錢，都是向被上訴人領錢。」（見
      原審卷二第256頁），可知工人於工程保固施工後，均向
      被上訴人請款，並由被上訴人付款，故工程保固費用部分
      亦應按被上訴人、許炳集及楊世凱按投資比例負擔。
    2.依證人莫錫峻於原審證述: 「（轉帳傳票支出，由何人支
      付？）工地維修要支出費用，我向被上訴人要，被上訴人
      會拿現金給我。」、「（這些帳冊資料，是哪些方面的支
      出？）工地維修、地下室管理費、我的薪資、水電費。」
      （見原審卷二第259、260頁），可知工地維修管理費用及
      稅金，亦由被上訴人個人以現金支付，而該工地係由被上
      訴人、許炳集及楊世凱合夥興建，故關於工程維修、管理
      及稅金部分，本亦應由被上訴人、許炳集及楊世凱按投資
      比例負擔。
  (五)關於報紙、水電費、辦公事務支出等相關支出部分：
    1.證人許炳集於原審審理時證述: 「（工地是否有訂報？）
      有，但不記得何時訂的。」（見原審卷二第257頁），可
      知被上訴人有支出報紙費用，而報紙歸入辦公室之雜項支
      出，亦難認與常理有違，至於辦公事務之雜項支出，本係
      營運上之日常支出，被上訴人支付此部分費用，自應由被
      上訴人、許炳集及楊世凱按投資比例負擔。
    2.依證人莫錫峻於原審證述: 「（這些帳冊資料，是哪些方
      面的支出？）工地維修、地下室管理費、我的薪資、水電
      費。」（見原審卷二第259頁），可知該雜項支出部分亦
      有包含水、電費在內，被上訴人支付此部分費用，本亦應
      由被上訴人、許炳集及楊世凱按投資比例負擔。
  (六)上訴人甲○○等7人於其等答辯狀中自承就被上訴人起訴狀
    事實及理由一、二及四之事實和原證1至8及原證10至13部分
    不爭執，被上訴人該部分之主張，自堪信為真實。
  (七)綜上，附表所示不動產之保固、後續服務、維修及管理等義
    務，被上訴人雖未得第三人許炳集及楊世凱之委任，而被上
    訴人原本僅須就其投資比例負責，超出被上訴人投資比例部
    分，被上訴人並無義務負擔，惟附表所示不動產之保固、後
    續服務、維修及管理等之進行，從形式上並無從分割而為區
    分，且被上訴人此部分義務之履行並不違反第三人許炳集及
    楊世凱明示或可得推知之意思（因第三人許炳集及楊世凱本
    亦應履行此義務），依民法第176條第1項規定，被上訴人自
    得請求第三人許炳集及楊世凱按其投資比例支付該筆費用。
    本件被上訴人就附表所示不動產之保固、後續服務、維修及
    管理等義務因而支出之必要費用等共計8,737,145元（被上
    訴人於原審所提之附件1至32金額共計8,860,410元，超過
    8,804,388 元部分，被上訴人未請求，再扣除67,243元）。
    又上訴人等人之被繼承人楊世凱就附表所示興建房屋之投資
    比例均超過百分之四十，被上訴人僅依百分之四十請求，換
    算楊世凱應負擔之人事管銷、維修及保固費用共計3,494,85
    8元（即8,737,145元×40﹪＝3,494,858元）。而上訴人等
    人為楊世凱之繼承人，依民法第1148條及第1153條第1項規
    定，繼承楊世凱前揭債務，自應共同連帶給付被上訴人
    3,494,858元。故被上訴人請求上訴人等連帶給付3,494,858
    元，為有理由，應予准許。至被上訴人逾此部分之請求，則
    為無理由，不應准許。
六、綜上所述，被上訴人主張：伊為上訴人等人之被繼承人楊世
    凱代墊人事、管銷費用、維修費用、保固等費用，為可採。
    從而，被上訴人依無因管理及繼承之法律關係，請求上訴人
    等人連帶給付3,494,858元及自起訴狀繕本送達翌日（即94
    年10月7日）起至清償日止，按年息百分之五計算之利息，
    為有理由，應予准許。被上訴人逾此部分之請求，則為無理
    由，應予駁回；其假執行之聲請亦失所附麗，應併予駁回。
    原審就超過上開應准許部分，為上訴人敗訴之判決，並為假
    執行之宣告，自有未洽。上訴意旨指摘原判決此部分不當，
    求予廢棄改判，為有理由，自應由本院予以廢棄改判，如主
    文第二項所示。至於上開應准許部分，原審判命上訴人等人
    如數連帶給付，並依兩造之聲請，以供擔保為條件，為准、
    免假執行之宣告，核無不合。上訴意旨指摘原判決此部分不
    當，求予廢棄改判，為無理由，應予駁回。
七、本件事證已臻明確，兩造其餘陳述及攻擊防禦方法，經審酌
    後核與判決結果不生影響，不再一一論述，附此敘明。
據上論結，本件上訴為一部有理由，一部無理由，爰依民事訴訟
法第449條第1項、第450條、第79條、第85條第2項、第385條第1
項前段，判決如主文。
中　　華　　民　　國　　96　　年　　8 　　月　　28　　日
　　　　　　　　　    民事第三庭
                        審判長法　官 林敬修
　　　　　　　　　　　        法　官 藍文祥
　　　　　　　　　　　        法　官 黃騰耀
正本係照原本作成。
上訴人如不服本判決，應於收受送達後20日內向本院提出上訴書
狀，其未表明上訴理由者，應於提出上訴後20日內向本院補提理
由書狀（均須按他造當事人之人數附繕本）上訴時應提出委任律
師或具有律師資格之人之委任狀；委任有律師資格者，另應附具
律師資格證書及釋明委任人與受任人有民事訴訟法第466條之1第
1項但書或第2項（詳附註）所定關係之釋明文書影本。
被上訴人不得上訴。
中　　華　　民　　國　　96　　年　　8 　　月　　29　　日
　　　　　　　　　　　　　　　書記官 鐘秀娥
附註：
民事訴訟法第466條之1（第1項、第2項）：
對於第二審判決上訴，上訴人應委任律師為訴訟代理人。但上訴
人或其他法定代理人具有律師資格者，不在此限。
上訴人之配偶、三親等內之血親、二親等內之姻親，或上訴人為
法人、中央或地方機關時，其所屬專任人員具有律師資格並經法
院認為適當者，亦得為第三審訴訟代理人。
附  表：
  1.建物工地名稱為「省桃浪漫貴族A區」（工地坐落在桃園縣
    桃園市○○○段258-2、258-33、262-59、262-90、262-110
    及262-119地號），投資比例為伊佔40%、第三人許炳集佔
    20%及第三人楊世凱佔40%。
  2.工地名稱為「省桃浪漫貴族B區」（工地坐落桃園縣桃園市
    ○○○段258-44及262-57地號土地），投資比例為伊佔40%
    、第三人許炳集佔20%及第三人楊世凱佔40%。
  3.工地名稱為「中園路浪漫貴族A區」（工地坐落桃園縣中壢
    市○○段352、353及354土地），投資比例，為伊佔50%、第
    三人許炳集佔7.5%及第三人楊世凱佔42.5%。
  4.工地名稱「中園路浪漫貴族B區」（工地坐落桃園縣中壢市
    ○○段352、353、354、351-1、
    351-4、35 1-5、351-6、351-7及351-8 地號土地），由伊
    佔50%、第三人許炳集佔7.5%及第三人楊世凱佔42.5%。
  5.工地名稱「縣府新貴A區」（工地坐落桃園縣桃園市○路段
    1224-8、1224-9、1224-14至1224-20，1224-1及1224-2等十
    一筆地號土地），由伊佔50 %、第三人許炳集佔5%及第三人
    楊世凱佔45%。
  6.工地名稱「縣府新貴B區」（工地坐落桃園縣桃園市○路段
    1228-1、1228-2及1228-3地號土地），由伊佔50 %、第三人
    許炳集佔5%及第三人楊世凱佔45%。
